【裁判字號】    90,判,2150
【裁判日期】    901116
【裁判案由】    土地增值稅
【裁判全文】
最  高  行  政  法  院  判  決                    九十年度判字第二一五○號
    原      告  乙○○
    訴訟代理人  甲○○
    被      告  臺北市稅捐稽徵處
    代  表  人  謝松芳
右當事人間因土地增值稅事件，原告不服財政部中華民國八十九年一月二十日八九台
財訴字第○八九一三五○八七九號再訴願決定，提起行政訴訟。本院判決如左：
    主  文
原告之訴駁回。
訴訟費用由原告負擔。
    事  實
緣原告於民國（下同）八十七年十二月五日立約出售所有坐落臺北市市○段○○段一
六三、一六四地號持分土地（持分均為：二分之一，地上建物：臺北市○○路一○五
號一樓至五樓），並於同年月八日向被告申報土地移轉現值，同時申請適用自用住宅
用地稅率課徵土地增值稅。嗣經被告查明上開持分土地地上建物：臺北市○○路一○
五號四樓部分於出售前一年內供作未立案之補習班使用，乃核定按一般用地稅率課徵
一樓及四樓土地增值稅，原告不服就四樓部分申請復查，未獲變更，提起訴願、再訴
願，均遭駁回，遂提起本件行政訴訟。茲摘兩造訴辯意旨如次：
原告起訴意旨略謂：一、本件證據無論從人、事、物等方面剖析，均與原告無任何瓜
葛且與事實不符，茲分述如下：（一）、從人：依教育局手稿所載負責人：李老師其
所指為孰？另業主：李淑貞，亦與原告素昧平生，故不可能與之有任何租賃關係，為
何會成為招生之場所？或因原告疏於管理，導致他人有可乘之機，而逕自進駐佔用；
原處分機關、復查決定機關、訴願決定機關及再訴願決定機關始終並未作事實認定，
竟以其自由心證認定原告系爭房屋有供作未立案家教班使用，行事之草率，誠令人難
以折服。（二）、從事：教育局調查人員為察查不法校外課後輔導招生乙案，從其手
稿記載之調查內容，有關「開始招生時間」、「收費情形」並未有詳實記載「上課時
間」亦僅籠統記載一星期兩天，並無確切之上課時間，整份調查報告零零落落且資料
殘缺不全，即可窺知並無具體事實與證據，可見此份調查報告僅具備忘性質。（三）
、從物：依手稿記載『教室兩間』，更與事實不符，由原告檢附相片觀之，均屬陳舊
建材之臥房隔局，純屬居家使用，何來教室之有？亦無從作容納十幾位教室使用，當
初教育局調查人員至系爭房屋現場察查，諒必亦有拍照存證，懇請鈞院責令臺北市政
府教育局提供該照片與原告所附之相片詳加比對，即可驗證出該房屋有否作補習班使
用？然再訴願決定機關仍維持原訴願機關之決定，竟以決定書理由第三頁最後一行所
載：「所附照片均無日期記載」為駁回理由之一，未經查證斷然抹滅原告拍照採證之
真實性。二、原告為求慎重，特致函教育局查詢一○五號四樓有否設立家教班，經教
育局回文：經查該處並無補習班登記資料可稽，顯該處並無涉及供補習班使用已無庸
置疑，為何於原告申請之後，臺北市政府教育局再於中華民國八十八年一月十四日北
市教六字第八八二○一二四四○○號函復原處分機關略謂：「．．．說明．．．二、
該址屬未立案之補習班，．．．。」前後內容矛盾，難謂無違法及不當之處。依據行
政法院七十九年判字第七三九號裁判要旨：「土地所有權人出售其自用住宅用地，於
一定面積範圍內，得適用優惠稅率者，似以土地所有權人或其配偶、直系親屬於該地
辦竣戶籍登記，且於土地出售前一年內，未曾供營業使用或出租為已足，不以有實際
居住為必要，從而縱該自用住宅曾為他人無權占有屬實，亦難謂無適用優惠稅率之餘
地。」另依土地稅法第九條及第三十四條之規定：無出租或供營業，其立法意旨均是
以有無『事實行為』為認定標準，作為准駁之依據，而非主觀之認定，致曲解立法精
神。原告為舉證一○五號四樓出售前一年半（即八十六年七月至八十七年十二月）純
屬自用絕無供作補習班使用，特檢附水、電費證明，每期繳納均與基本費或基本度數
相近，此足資證明該房屋於八十七年二月二十六日教育局調查人員至系爭房屋查察時
，佔用人在籌備初始作業中即被查獲，而無供補習班使用甚明。詎料原訴願機關及再
訴願機關均疏於審酌卻仍謂：「均未能證明系爭建物確無未經核准擅自開設家教班之
事實」，眾所周知，家教班乃水、電調高用量之行業，在每月基本度數下，還能開設
家教班嗎？顯見再訴願機關怠於事實查證，亦非無斟酌之餘地，從而再訴願之決定非
無可議。綜右所陳，原處分、復查決定、訴願決定及再訴願決定違法之情已彰彰甚明
，請判決將之一併撤銷，以維法制等語。
被告答辯意旨略謂：按土地稅法第九條規定：「本法所稱自用住宅用地，指土地所有
權人或其配偶、直系親屬於該地辦竣戶籍登記，且無出租或供營業用之住宅用地。」
同法第三十四條第一項、第二項規定：「土地所有權人出售其自用住宅用地時，都市
土地面積未超過三公畝部分．．．，其土地增值稅統就該部分之土地漲價總數額按百
分之十徵收之；．．．。前項土地於於出售前一年內，曾供營業使用或出租者，不適
用前項規定。」本件系爭建地二、三、五樓部分，經被告所屬大同分處核定按自用住
宅用地稅率課徵土地增值稅在案。至系爭建物一樓部分，該分處查得於出售前一年內
有供出租之情事，此有租賃契約影本附卷足憑，亦為原告所不否認。是本案原告係僅
就系爭建物四樓部分不服提起行政救濟，先予陳明。查原告於八十七年十二月八日向
大同分處申報移轉坐落本市市○段○○段一六三、一六四地號持分土地（地上建物門
牌：本市○○路一○五號一至五樓），並申請適用自用住宅用地稅率課徵土地增值稅
，案經該分處查得，系爭建物四樓部分（土地標示之持分面積分別為：一．九平方公
尺、十平方公尺）係供作未立案補習班使用，而認定此部分非供自用住宅使用，並據
以核定按一般用地稅率核課土地增值稅，洵屬有據。次查系爭建物四樓部分係臺北市
政府教育局於八十七年二月二十六日查獲未經核准擅自開設家教班，違反短期補習班
設立及管理規則，除製作「臺北市政府教育局辦理未立案補習班調查報告」外，並以
八十七年三月五日北市教四字第八七二一一六四四○○號函請違規人李淑貞停止辦理
，同時副知財政部臺北市國稅局及被告在案。上開調查報告業載明：上課時間一星期
兩天，十幾位學生，教室兩間。又上開教育局調查報告及函均係公文書，於未經撤銷
或判決確定虛偽之前，應為有效且內容真正之推定。原告雖主張上開調查報告所載事
業並非真實，然未附事證以證其實，自難對其有利之認定。至原告主張上開建物並無
實際使用及教育局回文該處並無補習班登記等節，經查原告所附臺北市政府教育局八
十七年十一月二十四日北市教六字第八七二七六九五六○○號簡便行文表略以：「．
．．查該處尚無補習班登記資料可稽．．．」惟依臺北市政府教育局八十八年一月十
四日北市教六字第八八二○一二四四○○號函略謂：「．．．說明．．．二、該址屬
未立案之補習班，本局無註銷或遷址資料可查。」是系爭建物四樓係未經核准擅自開
設家教班，自無補習班登記資料可言。又其雖檢附照片及水、電證明，惟查其所附照
片，並無記載日期，且水、電證明單亦未能證明系爭建物確無未經核准擅自開設家教
班之事實。又大同分處適用自用住宅用地稅率課徵土地增值稅處理意見表中亦載：「
．．．地上建物使用情形查復表．．．四樓原按住家計課，自八十七年二月核准設家
教班改課非住非營．．．」。是系爭建物四樓部分於出售前一年內確供作未立案之補
習班使用，堪予認定。至鈞院七十九年判字第七三九號裁判要旨，係屬個案，且與本
案情形不同，並無拘束本件之效力。綜上所述，原告之訴應認為無理由，請予駁回等
語。
    理  由
按「本法所稱自用住宅用地，指土地所有權人或其配偶、直系親屬於該地辦竣戶籍登
記，且無出租或供營業用之住宅用地。」「土地所有權人出售其自用住宅用地時，都
市土地面積未超過三公畝部分．．．，其土地增值稅統就該部分之土地漲價總數額按
百分之十徵收之；．．．。」「前項土地於於出售前一年內，曾供營業使用或出租者
，不適用前項規定。」分別為土地稅法第九條及第三十四條第一項、第二項所明定。
本件原告於八十七年十二月五日立約出售其所有臺北市市○段○○段一六三、一六四
地號應有部分各二分之一之土地，地上建物：臺北市○○路一○五號一至五樓，八十
七年十二月八日向被告所屬大同分處申報土地移轉現值，並申請適用自用住宅用地稅
率課徵土地增值稅，經被告查得系爭建物一樓部分出租予案外人蕭阿相並設有橋達壓
克力廣告有限公司。又臺北市政府教育局查得系爭建物四樓，未經核准擅自開設家教
班，除以八十七年三月五日北市教四字第八七二一一六四四○○號函違規人李淑貞請
即停止辦理外，並副知財政部臺北市國稅局及被告等機關。被告所屬大同分處乃以系
爭建物一樓部分，出售前一年內曾出租；四樓部分於出售前一年內供作未立案補習班
之營業使用，乃就系爭建物一樓、四樓部分核定按一般用地稅率課徵土地增值稅。原
告不服，主張系爭建物四樓應符合自用住宅用地稅率課徵土地增值稅，申經復查，被
告以系爭房屋依臺北市政府教育局八十七年二月二十六日辦理未立案補習班實地調查
報告記載係供作未立案之補習班使用，認定系爭房屋非供自用住宅使用，從而原處分
機關就系爭土地一．九平方公尺及十平方公尺部分核定按一般用地稅率課徵土地增值
稅，並無不合，乃駁回原告復查之申請。原告仍不服，循序提起行政訴訟，主張依教
育局手稿所載負責人李淑貞，與伊素昧平生，不可能有租賃關係，或因伊疏於管理，
導致他人有可乘之機，而逕自進駐佔用，但亦僅限籌備初始作業即被查獲，並無實際
使用。上開教育局手稿僅具備忘性質，並不具公文書之效力，被告及原決定機關竟均
取之作為人民申請案之准駁依據，顯有未當。況該手稿記載其與事實不符。伊為求慎
重，特致函教育局查詢系爭建物四樓有否設立家教班，經教育局回文：該處並無補習
班登記資料可稽，足見本件並無涉及營業行為已無庸置疑，茲附上系爭建物水、電證
明單以資證明等語。但查系爭建物四樓部分經臺北市政府教育局八十七年二月二十六
日查獲未經核准擅自開設家教班，違反短期補習班設立及管理規則，除製作「臺北市
政府教育局辦理未立案補習班調查報告」外並以八十七年三月五日北市教四字第八七
二一一六四四○○號函請違規人李淑貞停止辦理，另副知財政部臺北市國稅局及被告
，上開調查報告記載：上課時間一星期兩天，十幾位學生、教室二間，此有該報告及
臺北市政府教育局函影本在卷足憑。原告空言主張該調查報告所載非屬真實，尚乏據
可徵，自無足取。又臺北市政府教育局八十七年十一月二十四日北市教六字第八七二
七六九五六○○號簡便行文表復原告固稱：「．．．查該處尚無補習班登記資料可稽
．．．」，惟依臺北市政府教育局八十八年一月十四日北市教六字第八八二○一二四
四○○號函復被告略謂：「．．．說明．．．二、該址屬未立案之補習班，本局無註
銷或遷址資料可查。」足見系爭建物四樓係未經核准擅自開設家教班，自無補習班登
記資料可言，殊為明確。至原告檢附之照片既無日期，所提出之水電證明亦無法證明
系爭建物確無未經核准擅自開設家教班之事實，則被告就系爭建物一樓、四樓部分核
定按一般用地稅率課徵土地增值稅，並無違誤。一再訴願決定遞予維持，亦俱無不合
。原告起訴論旨，難謂有理，應予駁回。
據上論結，本件原告之訴為無理由，爰依行政訴訟法施行法第二條、行政訴訟法第九
十八條第三項前段，判決如主文。
中    華    民    國      九十      年      十一      月    十六        日
                    最 高 行 政 法 院  第 三 庭
                                審 判 長 法  官      曾  隆  興
                                         法  官      劉  鑫  楨
                                         法  官      徐  樹  海
                                         法  官      鄭  淑  貞
                                         法  官      林  家  惠
右  正  本  證  明  與  原  本  無  異
                                         法院書記官  陳  盛  信
中    華    民    國      九十      年      十一      月      十六      日


司法院資訊處製作；財團法人民間司法改革基金會備份。
